---
title: Chap15
author: 202140191 엄태훈
date: 2021-04-30(Fri)
# runtime: shiny
output: html_document
---

```{r setup, include=FALSE}
knitr::opts_chunk$set(echo = TRUE)
```


***
# Chap6 One-Way Analysis of Variance

앞서, 우리는 집단 간의 차이를 알아보고자 할 때 T-test 방법을 사용하였다.  
하지만 비교하고자 하는 집단의 수가 2 개의 집단이 아니라 3개, 4개 등 3집단 이상일 경우 t-test는 사용할 수 없다.  

이렇게 집단이 3개 이상일 때 집단간의 평균의 차이를 알아보기위해 사용하는 방법이 바로 *ANOVA*방법이다.  
*ANOVA*는 Analysis Of Variance의 약자로 분산분석이라고 일컫는다.   

One-way ANOVA는 분산분석에서 사용되는 독립변수의 갯수가 하나일때를 말한다.  
Two-way ANOVA는 분산분석에서 사용되는 독립변수의 갯수가 두 개일때를 말한다.  

분산분석의 귀무가설은 다음과 같다.

H0: 모든 집단의 평균은 같다.  
H1: 적어도 한 집단의 평균은 다르다.  


R에서 분산분석을 실행하는 함수는 aov와 anova 함수가 있다.  
aov의 경우, (종속변수 ~ 독립변수) Formula의 형태로 지정을 해줘야 한다.  
그 다음, 실험결과를 한 객체에 저장한 뒤, summary를 통해 요약된 결과를 볼 수 있다.  

또는, aov를 이용해 객체에 저장을 한 후, anova 함수를 사용하여 분산분석의 결과를 확인할 수도 있다.  

## 6.1 Example - Catalyst Data

```{r}
library(HH)
data(catalystm)

catalystmi.aov <- aov(concent~catalyst,data=catalystm)
catalystmi.aov
```

aov 함수를 이용해 분산분석을 진행하였다.  
summary를 따로 해주지 않으면 분석에 대한 P-value는 출력되지 않고,  
처리와 오차에 대한 제곱합과 자유도, 잔차의 standard error 값을 확인할 수 있다.  


```{r}
summary(catalystmi.aov)
```

summary 함수를 이용하면 기존의 얻은 정보와 더불어 모형에 대한 검정을 할 수 있는  P-value 값 까지 확인할 수 있다.  
또한, 분석에 대한 MSE, F-value도 확인할 수 있다.    
P-value는 0.00144로 유의수준 0.05보다 작으므로 귀무가설을 기각한다.  
즉, 주어진 집단의 평균중, 적어도 하나는 다르다고 할 수 있다.  

```{r}
anova(catalystmi.aov)
```

anova함수를 이용하면, aov에 summary를 지정한 것 처럼 분산분석에 대한 자세한 결과를 얻을 수 있다.  


데이터에 대해서 aov 함수를 지정하여 분산분석을 실행한 후 각 집단의 평균을 보고싶을 때가 있다.  
이러할 때에는 model.tables를 통해 집단별 평균과 전체 집단의 평균을 살펴볼 수 있다.  


```{r}
table_mean <- model.tables(catalystmi.aov,"means")

table_mean
```

집단별 평균의 차이를 수치적으로 비교하면 한 눈에 살펴보기 어려울 수 있다.  
이러한 경우 시각적으로 데이터를 표현하여 조금 더 쉽게 집단간 평균의 차이를 살펴볼 수 있다.  
`lattice`패키지의 `bwplot`함수를 이용하여 그룹별 boxplot을 그린다.  
Formula 형태로 표현하여 하나의 boxplot이 아닌 여러개의 boxplot을 그릴 수 있다.  
Formula는 (수치적 자료 ~ 그룹)의 형태로 표현한다.  

```{r}
bwplot(concent~catalyst,data=catalystm)
```

집단별로 그려진 boxplot에 따라 box의 형태를 변경할 수도 있다.  
`bwplot`의 `par.settingsg`옵션을 이용하여 box의 형태를 직접 지정할 수 있다.
- box.umbrella: 최대값, 최소값에 대한 옵션을 결정한다.  
- box.dot: 중앙값에 대한 옵션을 결정한다.  
- box.retangle: 1사분위수, 3사분위수와 데이터의 분포의 정보를 가지고 있는 사각형에 대한 옵션을 결정한다.  

```{r}

bwplot(concent~catalyst,data=catalystm,par.settings=list(box.umbrella=list(col=c("red","blue","green","orange")),
                                                         box.dot=list(col=c("red","blue","green","orange")),
                                                         box.rectangle=list(col=c("red","blue","green","orange"))))
```

## 6.4 Random Effects  

분산분석을 통해 우리는 집단간 차이가 있는지 없는지를 확인할 수 있다.  
만약, 모든 집단의 평균은 같다. 라는 귀무가설을 기각하게 되면, 적어도 한 집단에서 차이가 있다는 것을 알 수 있다.  
그렇다면, 이러한 차이가 있는 집단을 확인하고 싶을 것이다.  
이렇게 집단간에 차이가 어디에서 생겼는지 알고싶을 때 사용하는 것이 바로 사후검정 또는 다중비교(multiple comparison)이다.  

R에서는 `mmc`함수를 통해 분산분석의 결과를 저장한 객체의 다중비교를 s진행할 수 있다.  

mmc함수를 실행하게 되면 아래와 같은 결과를 얻을 수 있다.  

```{r}
catalystm.mmc <-
  mmc(catalystmi.aov,linfct=mcp(catalyst="Tukey"))
catalystm.mmc
```

집단간의 평균 차이 추정치, 표준오차, 평균차이의 하한과 상한 등 다양한 정보를 얻을 수 있다.  

집단간의 차이에 대한 사후검정 뿐만아니라, 각 집단에 대한 평균, 표준오차, 평균 추정치의 하한과 상한에 대한 정보 또한 제공한다.  



다중비교 역시 수치적으로 확인하는 것 보다는 시각적으로 한 눈에 살펴보는 것이 좋을 것이다.  
다중비교를 진행한 분석결과를 특정객체에 저장하고 R의 `mmcplot`을 이용하게 되면 다중비교의 결과를 한 눈에 살펴볼 수 있다.  

```{r}
mmcplot(catalystm.mmc)
```

mmcplot을 통해 다중비교의 결과를 시각적으로 나타내었다.  
각 집단의 평균의 값과 집단간 평균의 차이가 한 눈에 보이는 것을 확인할 수 있다.  
A-D, B-D의 집단간 차이의 신뢰구간이 0을 포함하지 않으므로 유의한 차이를 보이고 있는 집단이라고 할 수 있으며,  
집단간 차이가 유의하면 빨간색 실선, 유의하지 않으면 검은색 점선인 것을 확인할 수 있다.   


```{r}
mmcplot(catalystm.mmc,style="both")
```

`mmcplot`에서 `style = 'both'`라는 옵션을 지정하게 되면 기존에 MMCplot과 더불어 Tiebreaker라는 그림을 그릴 수 있다.  
Tiebreaker의 경우, 집단 별 차이만을 그림에 나타내며, 두 집단의 평균값 또한 나타내준다.  
MMCplot과 더불어 유의한 집단간 차이를 보이면 빨간색 실선으로 표시한다.  


## 6.7 Example-Batch Data  
```{r}
data(batch)

bwplot(Calcium~Batch,data=batch)

batch1.aov <- aov(Calcium~Batch,data=batch)
anova(batch1.aov)
```

batch 데이터에 대한 분산분석을 진행한 결과 P-value는 0.003626으로 유의수준 0.05보다 작으므로, 적어도 하나의 집단에서 평균의 차이가 있다는 것을 알 수 있다.  


분산분석의 기본 가정 중 하나는 등분산성을 만족하는 것이다. 여기서, 등분산이란 그룹간의 분산이 서로 같다는 것을 의미한다.  
등분산 검정의 귀무가설과 대립가설은 다음과 같다.  
H0: 모든 분산이 동일하다. (등분산성을 만족한다.)
H1: 모든 분산이 동일하지않다. (등분산성을 만족하지 않는다.)

```{r}
hovBF(Calcium~Batch,data=batch)
```

batch 데이터에 대한 등분산 검정을 진행한결과, P-value는 0.9978 유의수준 0.05보다 매우 큰 값을 가지는 것을 볼 수 있다.  
따라서, 귀무가설을 기각하지 못하므로 분산의 차이가 없다는 것을 알 수 있으며, 이를 통해, 등분산성을 만족하는 것을 알 수 있다.   


```{r}
hovplotBF(Calcium~Batch,data=batch)
```

hovplotBF 함수를 통해 등분상성에 대한 정보를 시각적으로 표현할 수 있다.  
왼쪽 패널의 경우, 집단간 데이터에 대한 boxplot을 보여주고,  
중앙 패널의 경우, 집단간 데이터와 데이터의 중앙값의 편차를 boxplot으로 나타내며,  
오른쪽 패널의 경우, 중앙 패널에 절대값을 씌운 boxplot을 나타낸다.  


## 6.8.2 Data Description
```{r}
data(turkey)
turkey.aov <- aov(wt.gain ~ diet, data=turkey)
summary(turkey.aov)
```

turkey 데이터에 대한 분산분석(ANOVA)를 진행한다.  
P-value는 5.6e-14로 거의 0에 가까운 값을 가지며, 유의수준 0.05보다 작으므로 귀무가설을 기각한다.  
즉, turkey 데이터의 diet 집단에 따라 차이 비교를 했을때, 적어도 한 집단 간 평균 차이가 존재한다고 할 수 있다.  


```{r}
model.tables(turkey.aov,type="means",se=TRUE)
```

`se=TRUE` 옵션을 지정하게 되면 평균의 차이에 대한 표준오차 값까지 얻을 수 있다.  

```{r}
bwplot(wt.gain~diet,data=turkey)
```


R에서는 범주형 변수들에 대해서 더미변수를 어떻게 인코딩하는지 확인할 수 있는데, 이러한 경우 `contrasts`함수를 이용한다.  

## 6.8.4 Interpretation  
```{r}
contrasts(turkey$diet)
```

단순히 R에서 자동으로 인코딩 된 더미변수를 이용하는 것이 아니라, 연구자가 직접 설정할수도 있다.  


```{r}
contrasts(turkey$diet)<-
  cbind(control.vs.treatment=c(1,-.25,-.25,-.25,-.25),
        A.vs.B = c(0,.5,.5,-.5,-.5),
        amount = c(0,.5,-.5,.5,-.5),
        A.vs.B.by.amount = c(0,.5,-.5,-.5,5))
contrasts(turkey$diet)
```


```{r}
library(dplyr)
tapply(turkey$wt.gain,turkey$diet,mean) %*% 
  contrasts(turkey$diet)
```

```{r}
turkey2.aov <- aov(wt.gain~diet,data=turkey)
summary(turkey2.aov)
```


앞서 설정한 contrasts(대비)에 대한 검정또한 진행할 수 있다.  
split을 통해 보고자 하는 대비 검정을 지정해준다.  


```{r}
old.width <- options(width=67)

summary(turkey2.aov,
        split=list(diet=list(
          control.vs.treatment=1,
          A.vs.B=2,
          amount=3,
          A.vs.B.by.amount=4
        )))
```


## 6.A Appendix: Computation for the Analysis of Variance  

```{r}
data(catalystm)
catalystm.aov <- aov(concent ~ catalyst,
                     data=catalystm)
anova(catalystm.aov)

model.tables(catalystm.aov)

Proj <- proj(catalystm.aov)
Proj <- cbind(Proj,Sum=apply(Proj,1,sum))
Proj
apply(Proj,2,function(x) sum(x^2))
```


```{r}

contrasts(catalystm$catalyst)

X <- model.matrix(catalystm.aov)[,2:4]
X


catalystm.lm <-
  lm(concent ~ X[,"catalystB"]+X[,"catalystC"]+
       X[,"catalystD"],data=catalystm)

anova(catalystm.lm)
```

`par(mfrow=c())`함수를 이용해 subplot의 차원을 지정해 준 후, anova결과가 저장된 객체를 plot으로 나타낼 수 있다.  

```{r}
old.par <- par(mfrow=c(1,4))
par(old.par)
plot(catalystm.aov)
```


***

# Summary of Chapter6

* 통계적인 분석에서 집단 간 평균 차이가 있는지를 볼 때, 가장 많이 쓰이는 방법은 `T-test`방법이다. 하지만, `T-test`의 경우, 비교 하고자 하는 집단이 2개의 집단일때만 가능하고 3개 이상일 경우에는 사용할 수 없다. 이러한 경우 쓰는 통계적 방법이 **ANOVA**이다.

* **ANOVA**는 Analysis Of Variance의 약자로 두 개 이상 다수의 집단을 비교하고자 할 때, 집단 간 분산 비교를 통해 만들어진 F분포를 이용하여 평균의 차이에 대한 가설검정을 하는 방법이다. **ANOVA**는 두 개 이상 집단을 비교할 때, 쓰인다고 하지만 대부분 두 개 이상의 집단을 가질때는 **T-test**를 많이 사용하고 **ANOVA**는 집단이 세 개 이상일 때 많이 쓰이는 분석방법이다.

* **ANOVA**의 기본가정은 각 집단의 데이터들은 정규분포를 따른다는 **정규성**, 모든 집단의 분산은 서로 동일한 분산을 가진다는 **등분산성**, 집단 간 서로 영향을 미치지 않는다는 **독립성** 3가지 이다.

* **ANOVA**의 총제곱합 SST는 처리 제곱합 SSA, 오차의 제곱합 SSE로 변동분해 할 수 있다. 즉, *SST = SSA + SSE*로 변동분해가 가능하다.

* R에서 **ANOVA**분석은 `aov`함수를 이용하여 쉽게 분석을 진행할 수 있다. 이 때, 반드시 Formula를 수치적 자료 ~ 그룹의 형태로 input을 지정해 주어야한다. **ANOVA**분석을 진행하기 전에, EDA를 통해 사전에 데이터 탐색을하고 어떠한 집단을 기준으로 수치적 자료를 비교할 것인지를 이해하는 과정이 반드시 필요하다.

* `aov`함수를 이용하여 분산분석의 결과를 살펴 볼때, 우리가 비교하고자 하는 그릅분수(처리)의 P-value가 유의수준 보다 작다면, 유의한 평균차이를 보이는 집단이 적어도 하나 존재한다고 할 수 있다.


***