---
title: Chap4
author: 202140191 엄태훈
date: 2021-04-30(Fri)
# runtime: shiny
output: html_document
---

```{r setup, include=FALSE}
knitr::opts_chunk$set(echo = TRUE)
```



# Chap4 Graphs  

본격적으로 데이터를 분석하고 모델링을 진행하기에 앞서 데이터의 전처리는 가장 중요한 작업이다.  
전처리와 더불어 중요한 작업이 바로 *EDA(Exploratory Data Analysis, 탐색적 자료 분석)*이다.  

복잡한 데이터를 접했을 때 평균, 표준편차, 상관관계 같은 수치적인 값 보다는 항상 시각적인 요소를 통해 데이터를 살펴보는 것이 중요하다.  

이번 Chapter4의 내용을 통해 다양한 시각화 기법을 알아보자.  

## What Is a Graph?
- pch: 포인트의 모양  
- col: 색깔 지정  
- legend: 범례 지정 (*범례로 쓰이는 변수의 범주의 수만큼 색깔, 포인트 모양을 지정해야 한다.*)  
legend의 경우 x,y축을 통해 위치를 지정할 수도 있지만, `bottom`,`topleft`,`corner`등의 명령어를 사용하여 간편하게 지정할 수도 있다.    

```{r}
library(HH)
data(mtcars)
# type="n"을 지정하면 비어있는 산점도를 그릴 수 있다.

plot(x=mtcars$mpg,y=mtcars$qsec,xlab="mpg",ylab="qsec",main="Mtcars scatter plots",type="n")
points(mtcars$mpg[mtcars$mpg<mean(mtcars$mpg)],mtcars$qsec[mtcars$mpg<mean(mtcars$mpg)],pch=3,col="blue")
points(mtcars$mpg[mtcars$mpg>=mean(mtcars$mpg)],mtcars$qsec[mtcars$mpg>=mean(mtcars$mpg)],pch=1,col="red")
legend("topright",legend=c("Under Avg","Up Avg"),pch=c(1,3),col=c("red","blue"))
```

#### R의 pch 옵션 종류
R은 다양한 pch 옵션을 제공하고 있는데 숫자별 옵션은 다음과 같다.  
![Pch option](https://t1.daumcdn.net/cfile/tistory/992957475DE7778C16){ width=40% }  

출처: (https://rvisuall.tistory.com/18)  
makhimh R 시각화 블로그  

## xyplot(조건부 산점도 그래프) 이용  
위에서는 plot을 이용하여 산점도를 그려보았다.  
R에서 제공하는 다양한 시각화 함수 중 xyplot을 이용해 그림을 그려보자.   
xyplot은 lattice 패키지의 내장된 함수로 lattice 패키지를 설치해야 사용이 가능하다. `install.pacakges("lattice")`  
xyplot은 plot 함수와 다르게 더 많은 옵션을 가지고 있고 조금 더 세심하고 부드럽게 그릴 수 있다.  

- groups: 지정한 변수를 기준으로 그룹을 나눈다.  
- auto.key: 범례의 위치를 알맞은 곳에 자동으로 생성한다. *(옵션을 TRUE로 지정할 경우)*

```{r}
library(lattice) 

# 범례를 지정할 group 변수를 생성한다.
mtcars$lable <- ifelse(mtcars$mpg>=mean(mtcars$mpg),"UP Avg","Under Avg")

xyplot(mtcars$qsec~mtcars$mpg,main="Mtcars xyplots",
       xlab="mpg",ylab="qsec",pch=c(3,1),col=c("#7685C8","#E16A92"),groups=mtcars$lable,
       auto.key=TRUE)
```


Auto.key를 사용하지 않고 Key를 통해 직접 범례를 만들 수 있다.  
`key=list((x,y,corner=(...),text=list(...),points=list(pch=...,col=...)))`  

- (x,y,corner): 범례의 위치를 직접 지정한다.  
- text=list(...): 범례에 들어갈 텍스트를 지정한다.  
- points: 범례를 표시할 포인트의 종류, 색깔을 지정한다.  


```{r}
xyplot(mtcars$qsec~mtcars$mpg,main="Mtcars xyplots",
       xlab="mpg",ylab="qsec",pch=c(3,1),col=c("#7685C8","#E16A92"),groups=mtcars$lable,
       key=list(x=0.95,y=1.05,corner=c(1.1,0),
         text=list(c("Under Avg","Up Avg")),
            points=list(pch=c(3,1),col=c("#7685C8","#E16A92"))))

```

key를 통해 직접 지정한 위치에 범례가 표시된 것을 확인할 수 있다.  


***

## 4.4 Scatterplot Matrix
xyplot(조건부 산점도 그래프)는 지정한 조건에 따라 plot을 분리하여 그릴 수 있다.  
`xyplot(formula | condition...)`에서 `condition`부분에 변수를 넣어주면 지정한 변수에 따라 plot을 분리한다.  
`layout`은 subplot들의 행과 열을 지정해준다.  


```{r}

xyplot(mtcars$qsec~mtcars$mpg|mtcars$cyl,main="Mtcars xyplots",
       xlab="mpg",ylab="qsec",pch=c(3,1),col=c("#7685C8","#E16A92"),groups=mtcars$lable,
       auto.key=TRUE)
```

| 조건부를 이용하여 실린더의 갯수에 따라 그래프를 그려주었다.  
맨 왼쪽의 경우가 cyl=4, 가운데 패널이 cyl=6, 오른쪽 패널이 cyl = 8인 경우이다.  


```{r}
# factor 변수의 범주가 문자형인 경우
data(njgolf)
xyplot(lotsize~sprice|grid*basemtf,data=njgolf)
```

가능한 모든 조건에 대한 plot을 그려준다.  


## 다차원 산점도 행렬

R에서 다차원 데이터의 산점도를 비교하는 경우 Pairs함수를 통해 그릴 수 있다.    
Pairs 함수는 내장함수이기 때문에 따로 패키지 설치가 필요하지 않다.  
아래와 같이 간단한 formula를 적어주면 그릴 수 있다.  


```{r}
pairs(~mpg+hp+qsec+wt+disp,data=mtcars)
```

lattice 패키지의 `splom`함수를 이용하면 조건부 산점도 행렬 그래프를 그릴 수 있다.  
xyplot과 같이 조건에 따라 plot을 분리해주는 역할을 하기도한다.  

```{r}
library(dplyr) 
df <- iris %>% 
  select(Sepal.Width,Sepal.Length,Petal.Length,Petal.Width)
```


`splom`의 경우 xyplot 함수와 사용이 거의 비슷하다.  
산점도 행렬을 그릴 formula를 지정해주고 그룹, 색깔 등 부가적인 옵션을 지정해주면 된다.  


```{r}
splom(~df,pch=c(3,1,6),col=c("#7685C8","#E16A92","#A9D18E"),groups=iris$Species,
      key=list(title="Scatter plot matirx of iris",
               text=list(c("setosa","versicolor","virginica")),
               points=list(pch=c(3,1,6),col=c("#7685C8","#E16A92","#A9D18E"))))

```

pairs 함수에 비해서 축이 더 세밀한 것을 알 수 있고 조금 더 부드럽게 그려지는 것을 확인할 수 있다.  

***

### split을 통한 subplot 그리기
`gridExtra` 패키지를 이용하지 않고 print의 `split`,`more`을 통해 여러 개의 plot을 그릴 수 있다.  
`print(plot을 저장한 객체,split=c(a,b,c,d),more)`
split을 통해 subplot을 나누고 more을 통해 subplot을 더 그릴 것인지 확인한다.   
- a,b: plot을 그릴 행,열을 지정한다.  
- c,d: subplot을 그릴 행,열(차원) 생성한다.  
more: subplot을 더 그려야하면 TRUE, 마지막 plot이면 FALSE로 지정한다.   

```{r}
data(tv)
p1<-xyplot(ppl.per.phys~male.life.exp,data=tv,
       pch=19,col="#7685C8",
       ylab="physician",xlab="Female",main="# of physician & Female lifespan")
p2<-xyplot(ppl.per.phys~fem.life.exp,data=tv,
           pch=15,col="#F4B183",
           ylab="physician",xlab="Female",main="# of physician & male lifespan")

print(p1,split=c(1,1,1,2),more=TRUE)
print(p2,split=c(1,2,1,2),more=FALSE)

```


## Data Transformations 

종종 plot을 그리다 보면 특정 데이터들의 패턴이 비슷하거나 관찰이 어려운 경우가 있다. 

```{r}
df2 <- tv %>% 
  select(life.exp,ppl.per.tv,ppl.per.phys)
splom(~df2,pch=19,col="#7685C8",main="Televisions,Physicians,and Life Expectancy")
```
 
tv 데이터의 경우 ppl.per.phys, ppl.per.tv 데이터의 산점도 행렬이 L자 형태로 상당히 비슷하고 패턴 관찰이 어려운 것을 확인할 수 있다.  
이러한 경우 log를 취하게 되면 관찰이 어려운 데이터를 조금 더 자세히 볼 수 있고 패턴이 비슷한 데이터 들의 문제를 해결할 수 있다.  

```{r}
splom(~log(df2),pch=19,col="#7685C8",main="log(Televisions,Physicians,and Life Expectancy)")  
```

log를 취하고 그래프를 그린 결과, 기존에 그린 산점도 행렬보다 조금 패턴을 보기 쉽게 변한 것을 확인할 수 있다.  


## Life Expectancy Example-Continued

lattice 패캐지 안에는 boxplot을 그릴 수 있는 `bwplot` 함수가 포함돼 있다.  
`bwplot`은 기본 `boxplot`함수 보다 더 부드러운 *boxplot*을 그릴 수 있는 장점이 있다.  
`Formula`의 형태로 bwplot을 진행하면 범주형 변수에 따라 데이터를 나눠서 boxplot을 그려준다. 

```{r}
# Bwplot
data(iris)

# Sepal.Length에 대한 boxplot을 출력해준다.
bwplot(iris$Sepal.Length,xlab = "Sepal.Length" ,main = "Boxplot of iris")

bwplot(Sepal.Length~Species,data=iris,main = "Boxplot of iris by using group")

iris$class <- ifelse(iris$Sepal.Length>mean(iris$Sepal.Length),"High","LOW")
```


Formula 뒤에 |을 이용하여 조건 변수를 넣어주면 조건 변수에 따라 boxplot을 구분하여 그릴 수 있다.  


```{r}
bwplot(Sepal.Length~Species|class,data=iris,main = "Boxplot of iris by using condition")

```


`stripplot`은 1차원 산점도를 그리는 함수로, sample size가 작을 때 boxplot을 대신하기 좋다.  
lattice 패키지는 stripplot 또한 제공하며 함수의 구조는 앞선 xyplot, bwplot과 유사하다.  
`Formula`의 형태로 stripplot을 진행하면 범주형 변수에 따라 데이터를 나눠서 stripplot을 그려준다.  


```{r}
stripplot(iris$Petal.Length,xlab = "Petal.Length",main = "stripplot of iris")


stripplot(Petal.Length~Species,data=iris,main = "stripplot of iris by using group")



iris$class2 <- ifelse(iris$Petal.Length>mean(iris$Petal.Length),"High","LOW")
# Formula 뒤에 조건 변수를 넣어주면 조건 변수에 따라 stripplot을 구분하여 그릴 수 있다.
stripplot(Petal.Length~Species|class2,data=iris,main = "stripplot of iris by using conditionr")

```


## Radar chart

다변량 데이터를 사용하는 경우 시각화에 대한 어려움이 존재할 수 있다.  
특히, 우리가 배웠던 히스토그램, 산점도, 박스그림으로 나타내는데에는 한계가 존재한다.  
*Radar Chart*는 이러한 다변량 데이터를 효과적으로 시각화할 수 있는 방법 중 하나이다.  


```{r}
library(doBy)
library(vcd)

data(Hitters)
# 내야수에 대한 Radar Chart를 그리기 위해 OF와 UT는 제거하였다.  

Rader_dat <- Hitters %>% 
  filter(Positions!="OF" & Positions!="UT")
```


*Radar Chart*에서는 데이터의 평균을 통한 그림을 그릴 것이므로 *doBy*패키지의 *summaryBy* 함수를 사용한다.  

```{r}
position_mean <- summaryBy(Putouts+Assists+Errors~Positions,data=Rader_dat,FUN=c(mean))
position_mean
```

*Radar chart*를 그리기 위해서는 1번째 행은 열에 대한 최대값, 2번째 행은 열에 대한 최솟값을 놓아야 한다.  
따라서, rader_df라는 함수를 통해 조건에 맞는 데이터 변환과정을 진행할 수 있도록 하였다.  


```{r}
library(fmsb)

rader_df <- function(df){
  df <- data.frame(df)
  dfmax <- apply(df,2,max)
  dfmin <- apply(df,2,min)
  as.data.frame(rbind(dfmax,dfmin,df))
}

Rader_dat <- rader_df(position_mean[,c(2:4)])
Rader_dat
```

원하는대로 데이터 구조가 변환된 것을 확인할 수 있다.  

***

`radarchart(데이터,seg,plty,title)`을 통해 radar chart를 그린다.  
- *데이터*: radar chart에 맞게 데이터 구조가 변환된 데이터를 넣어준다.  
- *seg*: 요약된 변수들의 갯수  
- *plty*: 선의 모양 
- *title*: radarchart의 제목  


```{r}
radarchart(Rader_dat,
           seg=3,
           plty=1:5,
           title=c("Radar chart by Position"))
legend("topleft",legend = position_mean$Positions,col=c(1:5),lty=c(1:5))
```

radarchart를 위와 같이 그릴 수 있다.  
변수를 3가지만 요약해서 사용했기 때문에 오각형이 아닌 삼각형의 모양을 띄고있다.  
유격수의 경우 수비 부담이 큰 포지션이기 때문에 그에따라 에러의 평균이 높은 것을 살펴볼 수 있다.  

### 오각형의 radarchart


다음은, Cars93데이터를 이용해 오각형의 radarchart를 그리는 코드이다.

```{r}
library(MASS)
data(Cars93)
Cars93_mean <- summaryBy(Min.Price + Max.Price + RPM + Length + Width ~ Type,data=Cars93,
                         FUN = c(mean))

Rader_data_car <- rader_df(scale(Cars93_mean[,c(2:6)]))
Rader_data_car

radarchart(Rader_data_car,
           seg=5,
           plty=1:6,
           title=c("Radar chart by Type"))
legend("bottomright",legend = Cars93_mean$Type,col=c(1:6),lty=c(1:6))
```

Type이 Large인 경우 차의 폭과 너비의 평균이 제일 높은 것을 알 수 있다.  


## Lollipop chart

Lollipop chart는 막대 그래프의 변형으로 보다 더 좋은 가독성을 가진다.  
막대그래프 대신 막대 사탕의 모양을 가지고 있어서 Lollipop chart라는 이름을 가지고 있다.  

*Lollipop chart*는 `ggplot2`의 `geom_segment`를 이용하여 그릴 수 있다.  

```{r}
library(ggplot2)
data(mtcars)
mtcars$am <- as.factor(mtcars$am)

ggplot(mtcars,aes(mpg,rownames(mtcars),col=am))+
  geom_segment(aes(hp,y=rownames(mtcars),xend=mpg,yend=rownames(mtcars)))+
  ylab("Car")+
  geom_point()+
  theme_bw()
```

위 그림의 point가 찍혀있는 곳은 각 자동차의 mpg 값을 나타낸다.  
그룹의 구분은 gear가 수동인지 자동인지에 따라 구분을 진행해주었다.  



## Parallel coordinate plot  


평행좌표그림은 선 그래프 형태로 다변량에 대한 시각화를 진행할 수 있는 그래프이다.  

```{r}
library(doBy)
data("Hitters")

# 내야수에 대한 Radar Chart를 그리기 위해 OF와 UT는 제거하였다.  

dat <- Hitters %>% 
  filter(Hitters$Positions!="OF" & Hitters$Positions!="UT")

unique(dat$Positions)
dat$Position_Type <- ifelse(dat$Positions=="1B",1,
                            ifelse(dat$Positions=="2B",2,
                                   ifelse(dat$Positions=="3B",3,
                                          ifelse(dat$Positions=="C",4,5))))
```

데이터는 *Hitters*데이터를 사용하였는데, 포지션별로 선 모양과 선 색깔을 다르게 하기 위해서 전처리를 진행하였다.  

***

평행좌표그림은 R의 *MASS* `parcoord`함수를 이용하여 그림을 그릴 수 있다.  
함수의 입력은 다음과 같다.  
`parcoord(data,lty,col,var.label,main)`  
- *data*: 평행좌표그림을 그릴 데이터
- *lty*: 선의 모양  
- *col*: 선의 색깔  
- *var.label=TRUE*: 각 컬럼의 최댓값 최솟값을 표시한다.  
- *main*: 제목을 설정한다.  

```{r}
library(MASS)
parcoord(dat[,c("Putouts","Assists","Errors")],
         lty=dat$Position_Type,
         col=dat$Position_Type,
         var.label=TRUE,
         main = "Hitter's parallel coordinate plot ")

legend(1.4,1,legend=c("1B","2B","3B","C","SS"),
       lty=c(1:5),
       col=c(1:5),
       cex=0.6)
```

Hitters데이터의 평행좌표그림을 그린 결과는 위와 같다.  
포수와 1루수의 Errors는 낮은 반면, 2루수와 유격수의 Errors는 현저히 높은 것을 볼 수 있다.  

***

## 3차원 산점도 (3 dimensional scatter plot)  

3차원 산점도는 2차원에서 차원을 더 넓혀 3차원에 표현할 수 있는 산점도이다.  
`scatterplot3d`패키지의 `scatteplot3d`함수를 이용하여 시각화를 할 수 있다.  


```{r}
library(scatterplot3d)
scatterplot3d(mtcars$mpg,mtcars$hp,mtcars$qsec,xlab="mpg",ylab="hp",zlab="qsec")
```

단순히 점이 나열돼있는 것만으로는 시각화가 약간은 부족해 보인다.  

```{r}
library(scatterplot3d)
scatterplot3d(mtcars$mpg,mtcars$hp,mtcars$qsec,type="h",xlab="mpg",ylab="hp",zlab="qsec",highlight.3d = TRUE,
              mar=c(2,4,4,2),main="3D scatterplot of mtcars")
```

point만 놓여있는 것에 비해서 조금 더 상대적으로 크기가 잘보이는 것을 확인할 수 있다.  


***

# Summary of Chapter4

* 데이터의 분석과정, 분석결과 등을 단순히 표 혹은 지표로 나타내는 것보다 더욱 효과적인 방법은 시각적인 **그래프**로 표현하여 나타내는 것이다. 도출된 결과들을 아무리 정리한다 한들, 시각적으로 정리된 그래프를 이길 수는 없다. 따라서, 적절한 시각화 방법을 익히고 항상 분석의 결과를 시각적으로 표현할 수 있어야 한다.

* **탐색적 자료 분석(Exploratory data analysis)**은 기존의 통계학이 가설 검정같은 정보의 추출 등에 치우쳐 데이터가 가지고 있는 의미를 찾기 어려워 보완하고자 나온 방법이다. 본격적인 분석을 진행하기 전에 데이터들을 시각화하여 데이터가 어떤 특징들을 갖고 있는지 살펴보는 것이다. 대표적인 방법으로는 Boxplot, Histogram 등을 예시로 들 수 있다.

* **EDA(탐색적 자료 분석)** 방법이 개발되고 시대가 지날수록 EDA는 선택적이 아니라 필수적인 방법론이 되고 있다. 빅데이터는 수많은 데이터와 변수를 내포하고 있기 때문에 이러한 정보에 대해서 사전에 탐색을 하지 않고 분석을 진행하게 되면 변수 선택에 대한 어려움, 데이터 이해의 부족 등의 문제가 발생하여 적절한 분석결과를 얻지 못할수도 있다. 따라서, 데이터 분석을 시작하기 전에 전처리 과정을 거친 후의 데이터를 가지고 EDA를 진행하여 데이터가 가지고 있는 의미를 파악하고 분석을 진행하는 것이 바람직하다.

* 그래프를 그릴 때 주의할 점은 축과 데이터에 대한 이해가 필요하다. 본인이 산점도 같은 그림을 그릴 때, x축에 어떤 변수를 지정할 것이며, y축은 어떤 변수로 지정할 것인지, 축에 적절한 변수와 적절한 범위로 나누어져 있는지에 대한 확인을 꼭 진행해야 한다. 또한, 본인이 그리고자 하는 데이터가 어떠한 특성의 데이터인지 정확이 이해하고 진행해야 한다. 예를 들어, boxplot같은 연속형 자료를 수치적으로 요약해주는 plot을 그릴 때 범주형 데이터를 input값으로 넣게 되면 당연히 오류가 발생할 것이다. 이같은 오류를 사전에 방지하기 위해 항상 그래프를 그리기 전, 꼼곰하게 확인하는 습관이 필요하다.


* R은 통계적인 분석을 시각화 하는데 굉장히 유용한 패키지라고 할 수 있다. 현존하는 다른 컴퓨팅 프로그램과 비교해봤을 때, 분석결과를 적절하게 나타내고 시각적으로도 한 눈에 보이는 그래프를 코드 몇 줄로 그려낼 수 있기 때문이다. 특히, R의 `ggplot2`패키지는 시각화 패키지 중 손에 꼽을 정도로 쉬운 문법과 수많은 그래프를 그릴 수 있는 패키지이다.

* 기본적으로 plot을 그릴 때 필요한 input값은 x변수, y변수, 변수를 내포하고 있는 데이터이다. 추가적으로, plot에 더 많은 정보를 담고 싶다면 group변수, 색상정보, point의 type 등을 고려하여 많은 정보를 가지고 있는 멋진 그래프를 그릴 수 있다. 색상 혹은 point, line의 type같은 정보들은 한 번 정리해놓으면 분석을 진행할 때 마다 편리하게 사용할 수 있다. 


***
